【裁判字號】    99,易,1228
【裁判日期】    991230
【裁判案由】    詐欺
【裁判全文】
臺灣高雄地方法院刑事判決              99年度易字第1228號
公  訴  人  臺灣高雄地方法院檢察署檢察官
被      告  李先茹
選任辯護人  柳聰賢律師
上列被告因詐欺案件，經檢察官提起公訴（97年度偵字第26689
號），本院判決如下：
    主  文
李先茹無罪。
    理  由
一、公訴意旨略以：被告李先茹係德山製藥股份有限公司（設於
    嘉義縣民雄鄉○○村○○路38號，下稱「德山公司」）負責
    人，明知該公司所生產之「地龍」、「肉豆蔻」等中藥係單
    味原料藥，並非向行政院衛生署申請核准之科學中藥，仍意
    圖為自己不法之所有，於民國94年間，向告訴人即天明生命
    醫藥股份有限公司（設於臺北縣新莊市「99年12月25日改制
    為新北市新莊區，下同」中山路一段67號13樓，下稱「天明
    公司」）負責人王伯綸佯稱：該公司有生產科學中藥，有衛
    生署核准字號云云，致王伯綸陷於錯誤，於94年10月間與德
    山公司簽訂「科學中藥及傷科藥品市○○路經銷合約書」，
    約定由天明公司取得德山公司中彰投以北地區之藥品經銷權
    ，期間自94年10月20日起至96年12月31日止，於95年7 月間
    ，雙方修改合約，再簽訂經銷合約書，將經銷範圍改為全省
    ，期間自95年7 月1 日起至同年12月31日止。李先茹為掩飾
    該公司所生產之中藥並非全係科學中藥之事實，竟於該公司
    所生產之「地龍」、「肉豆蔻」等單味原料藥上印有「衛署
    藥製字第63054 號」字樣，讓王伯綸深信德山公司所交付之
    藥品均屬行政院衛生署所核准許可之科學中藥，因而陸續交
    付購藥款，迄至96年底止，李先茹共詐得新臺幣（下同）
    466 萬6021元。嗣王伯綸發覺藥效有異，且往來之中醫診所
    反應藥品上之許可證字號均相同，且未經衛生署核准許可證
    ，只能作為配方，無法向中央健康保險局請領健保給付，經
    王伯綸向行政院衛生署查詢後，始知受騙。因認被告李先茹
    涉犯刑法第339 條第1 項之詐欺取財罪嫌等語。
二、按犯罪事實應依證據認定之，無證據不得認定犯罪事實；無
    證據能力、未經合法調查之證據，不得作為判斷之依據；不
    能證明被告犯罪或其行為不罰者，應諭知無罪之判決，刑事
    訴訟法第154 條第2 項、第155 條第2 項、第301 條第1 項
    分別定有明文。次按認定不利於被告之事實，須依積極證據
    ，苟積極證據不足為不利於被告事實之認定時，即應為有利
    被告之認定，更不必有何有利之證據（最高法院30年上字第
    816 號判例參照）。又事實之認定，應憑證據，如未能發現
    相當證據，或證據不足以證明，自不能以推測或擬制之方法
    ，為裁判基礎；認定犯罪事實，所憑之證據，雖不以直接證
    據為限，間接證據亦包括在內，然無論直接或間接證據，其
    為訴訟上之證明，須於通常一般之人均不致於有所懷疑，而
    得確信其為真實之程度者，始得據之為有罪之認定，倘其證
    明尚未達到此一程度，而有合理性懷疑之存在時，即無從為
    有罪之認定（最高法院40年臺上字第86號、76年臺上字第49
    86號判例參照）。另按刑法第339 條第1 項之詐欺取財罪，
    係以意圖為自己或第三人不法所有，以詐術使人將本人或第
    三人之物交付，為其要件。所謂以詐術使人交付，須被詐欺
    人因其詐術而陷於錯誤，倘所用方法不能認為詐術，亦不致
    使人陷於錯誤，即不構成該罪（最高法院46年臺上字第260
    號判例參照）。至於民事債務當事人間，未依債之本旨履行
    給付者，原因多端，未必成立刑事犯罪，茍無證據證明債務
    人於債務關係發生時，自始即無給付之意思，而有詐欺罪明
    定之不法所有意圖，僅能令負民事債務不履行之責任，不容
    將二者混淆，僅以債務不履行之客觀結果，即推定自始即有
    不法所有意圖，率以詐欺罪責相繩。
三、證據能力部分
    本判決據以認定事實之各項證據，其中關於傳聞證據部分，
    除合於刑事訴訟法第159 條之1 至4 或其他傳聞例外規定，
    本有證據能力外，餘均經當事人於本院調查證據時表示對於
    證據能力「沒有意見」，且當事人對於具有傳聞性質之證據
    ，已於本院調查證據時知悉內容，而未於言詞辯論終結前聲
    明異議。本院審酌各該證據作成時之情況，認為作為證據並
    無不當，依同法第159 條之5 規定，均得作為證據。
四、公訴意旨認被告李先茹涉有上開詐欺罪嫌，主要係以告訴人
    王伯綸於調詢及偵訊之指訴、德山公司製造印有「衛署藥製
    字第63054 號」之單位原料藥天龍、肉豆蔻照片、德山公司
    與天明公司訂定之契約書、臺中商業銀行電匯通知單、天明
    公司與育德堂中醫診所、華信中醫診所、健崴中醫診所簽訂
    之購買合約書為論據。訊據被告堅決否認有何詐欺之犯行，
    辯稱：伊沒有詐欺之意思，「衛署藥字第63054 號」是一個
    行政字號，是品管人員校稿時發生錯誤，工廠有很多人且分
    層負責，伊無法兼顧校稿錯誤等語；被告之辯護人為其辯護
    稱：藥品包裝是委外印刷，由被告公司品管人員黃惠禎負責
    校對，可能是品管人員或藥商不知，而將行政院衛生署「衛
    署藥字第63054 號」函誤加入一字後成為「衛署藥製字第
    63054 號」；且依告訴人王伯綸之學經歷，顯然已知悉單味
    原料藥不需要許可證，應無陷於錯誤等語。經查：
  (一)被告李先茹係德山公司之實際負責人，96年5 月14日經登記
    為德山公司之名義負責人，有德山公司96年5 月14日變更登
    記表（本院審易卷第32-33 頁）可參，且據證人即德山公司
    員工張嘉雄於調詢（他(一)卷第25頁）、證人即被告之夫吳寬
    仁於調詢及偵訊時供陳在卷（他(二)卷第58頁、偵卷第29頁）
    ；王伯綸為天明公司負責人，與德山公司先於94年10月間簽
    訂「科學中藥及傷科藥品市○○路經銷合約書」，約定由天
    明公司取得德山公司中彰投以北地區之藥品經銷權，期間自
    94年10月20日起至96年12月31日止，嗣於95年7 月間，雙方
    再簽訂經銷合約書，將經銷範圍改為全省，期間自95年7 月
    1 日起至同年12月31日止等情，有德山公司與天明公司簽立
    之科學中藥及傷科藥品經銷合約書（他(一)卷第66-69 頁）、
    德山公司與天明公司於95年7 月簽立之科學中藥及傷科藥品
    經銷合約書（他(二)卷第65-67 頁）在卷可稽，且據證人王伯
    綸於調詢及偵訊時證述在卷（他(一)卷第3 頁、偵卷第79頁）
    ；另依「全民健康保險藥價基準」規定，本保險給付之中藥
    藥品範圍限中央衛生主管機關核准經由GMP 中藥濃縮廠製造
    之「調劑專用」及「須由醫師（中醫師）處方使用」之濃縮
    中藥為限，是以未經衛生署核發查驗登記許可證之中藥，不
    可向本保險請領給付，有中央健康保險局98年8 月28日函（
    偵卷第147 頁）在卷可憑，復為被告所不爭執，此部分事實
    應堪認定。
  (二)中醫診所、中醫醫院門診及醫院中醫門診得提供中藥濃縮製
    劑之給與；中藥之使用依「全民健康保險中藥用藥品項表」
    所收載為範圍，係以行政院衛生署核准經由G.M.P 中藥濃縮
    廠製造之「調劑專用」及「須由醫師（中醫師）處方使用」
    之濃縮中藥為限；複方濃縮中藥並應用列屬行政院衛生署整
    編之「臨床常用中藥方劑標準處方」，全民健康保險醫療辦
    法第25條第1 項第2 款、全民健康保險中醫門診總額支付制
    度中醫審查注意事項第3 條分別定有明文。證人王伯綸身兼
    天明內湖中醫診所負責人，且於偵查中提出臺灣區製藥工業
    同業公會98年5 月7 日電傳文件記載：通知各中藥濃縮製劑
    會員廠，有關申報全民健保中藥用藥品項單方及複方品項原
    則，乃於每年12月和6 月提報公會統一彙整後，再呈請健保
    局審核等語（偵卷第146 頁），依其智識及經驗，足認證人
    王伯綸對德山公司製造之「地龍」、「肉豆蔻」是否為「調
    劑專用」及「須由醫師（中醫師）處方使用」之濃縮中藥，
    應知之甚稔，殊難認證人王伯綸對德山公司製造之上開藥品
    性質有何陷於錯誤之可言。
  (三)又特約醫事服務機構當月份醫療費用，應於次月20日前向中
    央健康保險局申請核付；採連線或媒體申報費用者，得分1
    日至15日及16日至月底兩段，於規定時段向中央健康保險局
    完成申報，並應分別於次月5 日及次月20日前填送醫療費用
    申請書表向中央健康保險局申請核付，全民健康保險特約醫
    事服務機構合約（特約醫院、診所適用）第17條第1 項定有
    明文。健保醫療費用既須逐月向中央健康保險局申請給付，
    則王伯綸於94年10月間首次簽訂上開經銷合約書後，苟其因
    德山公司提供之上開藥品無法請領健保給付，衡情應旋即察
    知處理，殊無於95年7 月間再與德山公司簽訂上開經銷合約
    書擴大經銷範圍之理，益徵王伯綸顯已明知德山公司製造之
    上開藥品性質，於充分認知該等藥品性質之情況下，仍再度
    與德山公司簽訂上開經銷合約書，自難認被告就此有何施行
    詐術致王伯綸陷於錯誤之犯行。
  (四)又行政院衛生署未曾核准發給「衛署藥製字第63054 號」藥
    品許可證，固有行政院衛生署中醫藥委員會97年5 月28日函
    在卷可參（他(一)卷第9 頁），然行政院衛生署64年3 月31日
    「衛署藥字第63054 號」函文揭示：「單味中藥磨成粉末，
    僅係改變其外觀型態，如其包裝未刊載效能、用量、用法等
    字樣，可視為中藥原料藥，尚無申請查驗登記發給許可證之
    規定；其供中醫師調劑或中藥房零售，亦尚無限制」等語，
    有該函（他(一)卷第42頁）及行政院衛生署中醫藥委員會97年
    8 月21日函（偵卷第55頁）在卷可稽，而「地龍」、「肉豆
    蔻」倘係中藥單味磨粉販售，僅改變其外觀型態，如其包裝
    未刊載效能、用量、用法等字樣，可視為中藥原料藥，尚無
    需申請查驗登記發給許可證，倘係中藥單位濃縮製劑，則應
    申請藥品許可證，復有行政院衛生署中醫藥委員會97年7 月
    11日函（他(一)卷第33頁）在卷可憑，參以觀諸德山公司製造
    之「地龍」、「肉豆蔻」相片（他(一)卷第28、29頁），其藥
    品包裝確未刊載效能、用量、用法，而公訴人復未提出積極
    證據證明德山公司製造之「地龍」、「肉豆蔻」係中藥單位
    濃縮製劑而應申請藥品許可證，則揆諸上開函文意旨，德山
    公司製造之「地龍」、「肉豆蔻」藥品自可視為中藥原料藥
    而無需申請查驗登記發給許可證，是被告及辯護人辯稱該等
    藥品係中藥原料藥，因無需申請查驗登記，本欲於藥品包裝
    登載上開「衛署藥字第63054 號」函文作為行政命令之依據
    ，因品管人員校稿錯誤而誤載為「衛署藥製字第63054 號」
    等語，尚非虛妄，足認德山公司上開藥品包裝登載錯誤，顯
    非有意詐騙王伯綸，自難認被告就此有何施用詐術之犯行。
  (五)公訴意旨認被告向王伯綸佯稱該公司有生產科學中藥，有衛
    生署核准字號云云，致王伯綸陷於錯誤，而與德山公司簽訂
    上開經銷合約書並交付購藥款項致生損害，主要係以王伯綸
    於調詢、偵訊之指訴為據。然證人王伯綸先於97年6 月19日
    調詢時指稱：德山公司製造之「地龍」、「肉豆蔻」經病患
    服用後無效，可能是偽藥，經伊送請化驗，證實該公司製造
    之上開中藥製品完全沒有「地龍」、「肉豆蔻」成分，都是
    以澱粉、乳糖成分偽充云云（他(一)卷第2 頁背面），繼經檢
    察官於97年12月26日將本件在德山公司查扣之「地龍」、「
    肉豆蔻」送驗，經鑑定結果送驗檢體「地龍」、「肉豆蔻」
    確均呈陽性反應，有行政院衛生署藥物食品檢驗局98年3 月
    6 日函暨附件檢驗報告書（偵卷第62-63 頁）在卷為憑，嗣
    證人王伯綸於98年8 月4 日偵訊時改陳稱：伊認為德山公司
    有詐欺嫌疑，是因經銷合約書是約定伊向德山公司購買科學
    中藥，但它販售的中藥並沒有衛生署核發之許可證，卻自行
    在藥罐標示「衛署藥製字第63054 號」，讓伊誤認有經過衛
    生署之許可云云（偵卷第79頁），是證人王伯綸於調詢時指
    稱德山公司製造偽藥云云，顯與其於偵訊時陳稱其誤認德山
    公司之標示是表示有經過衛生署許可云云迥異，其證述內容
    是否屬實，已非無疑。況觀諸上開經銷合約書內容，雙方簽
    訂合約之主要目的應係德山公司授權天明公司為科學中藥及
    傷科藥品經銷通路，而非約定德山公司須販售經衛生署核發
    許可證之科學中藥予天明公司，則王伯綸指稱其誤認德山公
    司依上開合約書販售之中藥有經衛生署核發許可證云云，亦
    與上開合約書約定之內容相悖，自難依王伯綸有瑕疵之指訴
    ，據為被告不利之認定。
  (六)再者，王伯綸與被告就本案業已達成和解，有王伯綸提出之
    刑事撤回告訴狀、和解書在卷為憑（本院易字卷第55、56頁
    ），堪認本件應係被告與王伯綸間之民事法律糾紛，與刑法
    詐欺罪之構成要件有間，被告所辯其無詐欺犯意，誠然信而
    有徵。
五、綜上，本件應屬單純民事糾葛問題，本件卷存證據尚不足證
    明被告涉有刑法第339 條第1 項之詐欺取財罪嫌，告訴人之
    指訴實難認與事實相符，被告前揭所辯，應屬可採，自難認
    被告涉犯刑法詐欺取財罪嫌。本件卷附事證既無從為被告不
    利之認定，復查無其他積極證據足資證明被告有何刑法詐欺
    取財罪嫌，則被告犯罪應屬不能證明，揆諸前揭規定及說明
    ，自應為被告無罪之諭知。
據上論斷，應依刑事訴訟法第301條第1項前段，判決如主文。
本案經檢察官陳登燦到庭執行職務。
中    華    民    國    99    年    12    月    30    日
            刑事第十六庭  審判長法  官  曾逸誠
                                法  官  林柏壽
                                法  官  姚水文
以上正本證明與原本無異。
如不服本判決應於收受送達後10日內向本院提出上訴書狀，並應
敘述具體理由；如未敘述上訴理由者，應於上訴期間屆滿後20日
內向本院補提理由書（均須按他造當事人之人數附繕本）「切勿
逕送上級法院」。
中    華    民    國    99    年    12    月    30    日
                                書記官  蔡靜雯

司法院資訊處製作；財團法人民間司法改革基金會備份。
